【裁判字號】    98,交聲,2401
【裁判日期】    980811
【裁判案由】    聲明異議
【裁判全文】
臺灣臺中地方法院交通事件裁定        98年度交聲字第2401號
原處分機關  交通部公路總局臺中區監理所臺中市監理站
異  議  人
即受處分人  甲○○
上列受處分人因違反道路交通管理處罰條例案件，對於交通部公
路總局臺中區監理所臺中市監理站中華民國98年7月16日所為之
處分（原處分案號：裁監稽違字第裁61-GE0000000號），聲明異
議，本院裁定如下：
    主    文
原處分關於裁處罰鍰新臺幣肆萬伍仟元部分撤銷。
前項撤銷部分，甲○○不罰。
    理    由
一、原處分機關處分意旨略以：異議人即受處分人（下稱受處分
    人）甲○○於民國97年4月20日1時1分許，騎乘車牌號碼
    NRA-388 號重機車，行經環中路與向上路口處，因「酒後騎
    車自摔經送林新醫院實施酒測值為0.78MG/L未致人受傷」之
    違規，經臺中市警察局第四分局黎明派出所員警依違反道路
    交通管理處罰條例第35條第1項第1款規定舉發。本站遂依臺
    灣臺中地方法院檢察署中檢惠文字第0951000284號函及交通
    部交路字第0950006986號函示，按道路交通管理處罰條例第
    35 條第1項第1款，裁處罰鍰新臺幣（下同）45,000元，並
    吊扣駕駛執照12個月、施以道安講習，逾期則依裁決書處罰
    主文裁處等語。
二、本件受處分人異議意旨略以：緩起訴已期滿，申請一罪不二
    罰，監理單位方面請予以免罰等語。
三、按汽車（包括機器腳踏車）駕駛人飲用酒類或其他類似物後
    ，其吐氣所含酒精濃度超過每公升零點二五毫克，不得駕車
    ；駕駛汽車經測試檢定酒精濃度超過標準，處汽車駕駛人罰
    鍰一萬五千元以上六萬元以下，並當場移置保管該汽車及吊
    扣駕駛執照一年，因而肇事致人受傷者，並吊扣駕駛執照二
    年。道路交通安全規則第一百十四條第二款、道路交通管理
    處罰條例第三十五條第一項第一款均定有明文。又按汽車駕
    駛人，有第三十五條第一項規定之情形時，應接受道路交通
    安全講習，同條例第二十四條第一項第二款亦有明文規定。
四、經查：
(一)、本件受處分人確有於上揭時、地因飲酒後酒精濃度超過標
    準（酒精呼氣濃度達○‧七八ＭＧ／Ｌ）仍騎乘重型機車之
    違規，為警當場掣單舉發等情，除有臺中市警察局中市警交
    字第GE0000000號舉發違反道路舉發違反道路交通管
    理事件通知單一紙附卷可稽，並為受處分人所是認，故原處
    分機關所為處分原無不合。
(二)、惟按依九十四年二月五日公布、九十五年二月五日施行之
    行政罰法第二十六條第一項規定：「一行為同時觸犯刑事法
    律及違反行政法上義務規定者，依刑事法律處罰之，但其行
    為應處以其他種類行政罰或得沒入之物而未經法院宣告沒收
    者，亦得裁處之」，又同條第二項規定：「前項行為如經不
    起訴處分或為無罪、免訴、不受理、不付審理之裁判確定者
    ，得依違反行政法上義務規定裁處之」，則受處分人賴柏翔
    上開酒後駕車行為，即係一行為同時觸犯刑法第一百八十五
    條之三之公共危險罪與道路交通管理處罰條例第三十五條第
    一項第一款之酒醉駕車之行政罰，依上開規定，自應依刑事
    法律之刑法第一百八十五條之三規定處罰。而受處分人此次
    酒後駕車之行為，業經臺灣臺中地方法院檢察署檢察官於九
    十七年六月二十五日以九十七年度偵字第一二三六六號為緩
    起訴處分，緩起訴期間為一年，受處分人應於收受緩起訴處
    分命令通知書之日起三個月內內，向財團法人臺中市私立甘
    霖社會福利慈善事業基金會支付五萬元，業由受處分人於九
    七年八月二十八日履行完畢，嗣於九十八年六月二十四日緩
    起訴期滿未經撤銷，緩起訴處分實質確定等情，有前開臺灣
    臺中地方法院檢察署檢察官執行緩起訴處分命令通知書一份
    附卷可參，並經本院調閱臺灣臺中地方法院檢察署九十七年
    度偵字第一二三六六號案卷核閱無訛。
(三)、揆諸行政罰法第二十六條之立法理由所示：一行為同時觸
    犯刑事法律及違反行政法上義務規定時，由於刑罰與行政罰
    同屬對不法行為之制裁，而刑罰之懲罰作用較強，故依刑事
    法律處罰，即足資警惕時，實無為一事二罰再處行政罰之必
    要。且刑事法律處罰，由法院依法定程序為之，較符合正當
    法律程序，應予優先適用。但罰鍰以外之沒入或其他種類行
    政罰，因兼具維護公共秩序之作用，為達行政目的，行政機
    關仍得併與裁處等情。據此，本件受處分人所受之緩起訴處
    分與前揭行政罰法第二十六條第二項所規定之不起訴處分是
    否相當，即應視緩起訴處分之具體內容，在實質上與行政罰
    是否相當而定，非可一概而論。
(四)、檢察官依刑事訴訟法第二百五十三條之二第二項規定為緩
    起訴處分，命被告為金錢給付、勞務給付及處遇措施的部分
    ，應得被告之同意（因涉及被告之人身自由及財產的拘束，
    且產生未經裁判即終局處理案件之實質效果，自應考慮被告
    之意願）；且命被告為金錢給付部分，並得為民事強制執行
    名義。是以，無論檢察官課以被告以上何種負擔或指示，此
    等負擔或指示雖非「刑罰」，但仍是一種「特殊的處遇措施
    」，會產生未經裁判即終局處理案件之實質效果，亦即性質
    上已係實質的制裁，造成被告權利即財產減少及自由受限的
    影響；且緩起訴處分所定緩起訴期間期滿後，該緩起訴處分
    將發生禁止對已為緩起訴處分之同一犯罪事實再行起訴之效
    力，即所謂「緩起訴處分之實體（實質）確定力」；因此，
    緩起訴處分所定緩起訴期間期滿後，該緩起訴處分乃發生實
    質確定力。故檢察官所為對於受處分人之緩起訴處分，實已
    產生實質刑罰之效果。至於絕對之不起訴處分，則自處分確
    定時起即發生實體上之確定力，不若緩起訴處分於緩起訴處
    分之期間（即猶豫期間）僅發生形式之之確定力；另相對不
    起訴處分（即刑事訴訟法第二百五十三條），於不起訴處分
    確定時，即產生禁止再訴之實體確定力，且與緩起訴處分具
    有相當重疊性，亦即得為緩起訴處分的範圍均包含相對不起
    訴處分的範圍，同時緩起訴處分確定後，依刑事訴訟法第二
    百六十條規定，仍未發生禁止再訴之實體確定力，在效果上
    有很大之不同。因之，緩起訴處分自不宜與不起訴處分等同
    視之，於理甚明。
(五)、又我國關於不起訴處分與緩起訴處分之規定，多見於刑事
    訴訟法，於該法法例之用語，均個別明列之，如刑事訴訟法
    第二百五十五條第一項、第二百五十九條、第二百六十條均
    屬之；易言之，在我國刑事訴訟法之體例上，並無將「不起
    訴處分」一詞包含「緩起訴處分」之情形。再依我國刑事訴
    訟法第二百五十三條之一規定，有關緩起訴處分，需具備犯
    罪嫌疑充足、斟酌刑法第五十七條所列事項、為公共利益之
    維護及以緩起訴為適當者（即適當性）等要件；尚與不起訴
    處分之要件有間；因之，倘認行政罰法第二十六條第二項規
    定之「不起訴處分」包含「緩起訴處分」之情形，是否已逾
    文義解釋之範圍，實有疑問。況關於緩起訴處分之要件、裁
    量之基準，與不起訴處分相較，均多有不同，至多應僅得視
    緩起訴處分為暫緩起訴之處分，而非不起訴處分。另行政罰
    法第二十六條第二項規定既未明文包含「緩起訴處分」之類
    型，而對於人民不利益之規定本不得任意加以擴張其適用，
    自不宜逕認行政罰法第二十六條第二項之規定於經緩起訴處
    分之情形亦有適用，始為允當，並符其立法理由。
五、綜上所述，原處分機關以受處分人有騎乘機車酒精濃度超過
    標準之行為，依道路交通管理處罰條例第三十五條第一項第
    一款、第二十四條第一項第二款、違反道路交通管理事件統
    一裁罰基準及處理細則第四十三條、違反道路交通管理事件
    統一裁罰基準表等規定，裁處受處分人「罰鍰」四萬五千元
    並「吊扣駕駛執照」十二個月及施以道安講習之處分，其中
    就裁處「罰鍰」中之四萬五千元部分有違行政罰法第二十六
    條第一項前段之一事不二罰之規定，受處分人就此部分聲明
    異議，為有理由，不罰之諭知；另原處分關於吊扣駕駛執照
    十二個月及施以道安講習部分，於法亦無不合，受處分人此
    部分異議均為無理由，應予以駁回。
六、據上論斷，應依道路交通管理處罰條例第八十七條第二項，
    道路交通案件處理辦法第十九條、第二十條前段，裁定如主
    文。
中    華    民    國    98    年    8     月    11    日
               臺灣臺中地方法院交通法庭
                                 法  官 許金樹
以上正本證明與原本無異。
如不服本裁定，應於收受送達後5日內向本院提出抗告狀。（應
附繕本）
                                 書記官 王崑煜
中    華    民    國    98    年    8     月    11    日


司法院資訊處製作；財團法人民間司法改革基金會備份。
